最高法院民事判決　　　　　　　　一○○年度台上字第五五號
上　訴　人　林　嫩
訴訟代理人　奚淑芳律師
　　　　　　黃曉薇律師
　　　　　　張雯峰律師
被 上訴 人　劉秀林
上列當事人間給付扶養費事件，上訴人對於中華民國九十九年八
月二十四日台灣高等法院台南分院第二審判決（九十九年度家上
字第三三號），提起上訴，本院判決如下：
    主  文
原判決關於駁回上訴人之訴及該訴訟費用部分廢棄，發回台灣高
等法院台南分院。
    理  由
本件上訴人主張：伊與被上訴人原為夫妻，業經法院判決離婚及
兩造之未成年長女劉盈君、次女劉懿稹、長子劉冠隆、次子劉冠
毅權利義務之行使或負擔，均由被上訴人任之，並已於民國（下
同）九十四年一月十八日確定。惟被上訴人不僅於離婚前未曾負
擔未成年子女之生活費用，於離婚判決確定後，亦拒不履行，故
未成年子女權利義務之行使或負擔，不但仍由伊任之，生活費用
亦均由伊自行負擔。伊自得請求被上訴人返還起訴前即自九十八
年五月二十七日往前起算十五年之扶養費用。又本件起訴時，長
女劉盈君已於九十六年十月二十二日成年，此部分伊僅能請求至
成年止之扶養費用，其餘未成年次女劉懿稹、長子劉冠隆、次子
劉冠毅已發生之扶養費，合計為如原判決附表一（下稱附表一）
所示新台幣（下同）七百七十萬一千一百十二元，兩造各負擔一
半為三百七十九萬一千五百五十七元（減縮五萬九千元）。爰依
不當得利之法律關係，請求被上訴人再返還伊所墊付之其餘子女
扶養費用二百四十九萬二千三百零一元本息之判決（未繫屬本院
者，不予贅列）。
被上訴人則以：兩造婚後於八十二年間共同經營檳榔批發生意，
迄上訴人於九十五年底攜子女搬至現住所後，所有營收亦均歸上
訴人支配，伊並無未盡扶養義務之情。在此期間，兩造之子女仍
不時向伊索討生活費用，合計五萬九千元，應予以抵銷。又兩造
於離婚前未約定以分別財產制為夫妻財產制，上訴人利用家中經
營檳榔攤所得收入支付家庭生活費用，亦僅為聯合財產之一部分
，應屬夫妻共享，用以支應家庭生活費用，不應在夫妻離婚後，
再由掌管財務之一方請求他方給付子女扶養費用之一半。又縱認
伊應負擔上揭費用，則以對上訴人得主張之夫妻剩餘財產分配所
得金額為抵銷等語，資為抗辯。
原審將第一審所為命被上訴人給付上訴人二百四十九萬二千三百
零一元本息之判決廢棄，改判駁回上訴人該部分在第一審之訴，
無非以：按於離婚判決確定前之婚姻關係存續中，關於未成年子
女之保護教養（扶養）費用，既屬家庭生活費用之一，即應依家
庭生活費用負擔之方式定之，於九十一年六月二十六日修法前，
由夫負擔為原則，如無能力負擔，則由妻就其全部財產負擔之；
修法後依父母子女關係之規定，不能共同負擔時，由有能力者負
擔之。簡言之，在夫無能力負擔之情形下，不論修法前後，妻應
有全額負擔家庭生活費用（含未成年子女之保護教養費用）之義
務，此乃本於夫妻為家庭生活費用負擔之一體性，以維持家庭生
活之必需。又父母離婚所消滅者，乃婚姻關係，縱因離婚而使一
方之親權處於一時之停止狀態，但對於父母子女間之直系血親關
係毫無影響，均應依各自資力對子女負扶養義務，若均有扶養能
力時，對於子女之扶養費用均應分擔，因此父母之一方單獨扶養
，自得依不當得利之規定，請求他方償還代墊其應分擔之扶養費
用。查依證人即上訴人胞弟林家德、上訴人所僱員工林榮輝、兩
造女兒劉盈君之證述及被上訴人所自承，家庭生活費用係由上訴
人管理支應，兩造經濟上已分開等語，並參酌卷附嘉義縣兒童及
少年監護權案件家庭訪視調查報告表觀之，足認兩造自八十四年
間起，即未再共同經營事業，經濟各自獨立，且於婚姻關係存續
期間，被上訴人未支付未成年子女保護教養（扶養）費用。又上
訴人雖自八十四年間起擔任保護教養兩造未成年子女之責任，而
全額負擔家庭生活費用，然於其負擔家庭生活費用期間，尚能購
置二筆不動產，有上訴人之稅務電子閘門財產所得調件明細表在
卷可佐，足徵兩造於離婚前之家庭生活費用，乃多由上訴人負擔
，且有能力負擔，縱因被上訴人對家庭之貢獻度確實甚低，惟此
乃涉及婚姻解消後之剩餘財產分配問題，上訴人負擔家庭生活費
用，並無代墊款項之情形，尚難認上訴人負擔家庭生活費用，乃
使被上訴人受有不當利益。是以上訴人請求被上訴人返還婚姻關
係存續中之家庭生活費用乙節，即屬無據。次查兩造於九十四年
一月十八日判決離婚確定，兩造所生未成年子女劉盈君、劉懿稹
、劉冠隆、劉冠毅之權利義務之行使及負擔，均由被上訴人任之
，既有各該民事判決附卷足稽，且各該子女均與上訴人同住，並
由上訴人實際負責照料，顯見上訴人確有支出扶養費用，及被上
訴人除已支付扶養費用五萬九千元外，並未支付其他費用等情，
洵堪認定。參以兩造之收入情況，及均從事檳榔生意，且被上訴
人在離婚事件接受社工員訪視時，陳稱從事檳榔生意後一年所得
起碼也有二、三百萬元等語，顯然未全數反應在稅務資料等兩造
之資力及子女人數等狀況，與子女尚在就學階段，及上訴人實際
照顧未成年子女所付出心力，上訴人主張被上訴人應負擔子女之
扶養費用比例以二分之一計算，亦屬有據。再審酌兩造及所生子
女均居住在嘉義縣境內，行政院主計處統計之台灣地區國民所得
及平均每人每月消費支出（按區域別分）之記載標準，綜合審認
上訴人請求被上訴人返還代墊之不當得利金額，自九十四年一月
十八日離婚確定之日起算，至九十八年六月五日起訴狀繕本送達
日止，以每人每月平均消費支出二分之一計算，則上訴人代墊之
扶養費用詳如原判決附表二所示合計一百三十五萬八千二百五十
六元，扣除被上訴人已支付之五萬九千元，從而上訴人本於不當
得利之法律關係，請求被上訴人給付已發生之扶養費代墊款一百
二十九萬九千二百五十六元本息，洵屬有據，應予准許。逾此範
圍之請求（即二百四十九萬二千三百零一元本息部分），為無理
由，不應准許等詞，為其判斷之基礎。
按父母對於未成年之子女，有保護及教養之權利義務，民法第一
千零八十四條第二項定有明文。就其中關於保護教養費用之負擔
，應負生活保持義務，此乃本於為父母子女之身分關係而當然發
生。故夫妻於婚姻關係存續中，對其未成年子女保護教養所生費
用，應依民法第一千零八十九條之規定為之，即除法律另有規定
外，由父母共同負擔之。父母不能共同負擔時，由有能力者負擔
之。因此，如非父母不能共同負擔義務，父母之一方已單獨支付
該費用時，自得依不當得利之規定請求他方償還代墊其應分擔之
費用部分。查被上訴人在離婚事件接受社工員訪視時，陳稱從事
檳榔生意後一年所得起碼也有二、三百萬元等語。又於兩造婚姻
關係存續中，上訴人自八十四年間起全額負擔未成年子女之扶養
費，為原審所確認之事實。則被上訴人並非無資力負擔未成年子
女之扶養費。揆諸前揭說明，上訴人依不當得利之規定請求被上
訴人償還其應分擔費用，似非無據。原審未遑推闡明晰，逕認兩
造於離婚前之家庭生活費用，乃多由上訴人負擔，且有能力負擔
，縱因被上訴人對家庭之貢獻度確實甚低，惟此乃涉及婚姻解消
後之剩餘財產分配問題，上訴人負擔家庭生活費用，並無代墊款
項之情形，進而判決駁回其關於代墊分擔費用之請求，自非允洽
。上訴論旨，執以指摘於其不利部分之原判決為不當，求予廢棄
，非無理由。
據上論結，本件上訴為有理由。依民事訴訟法第四百七十七條第
一項、第四百七十八條第二項，判決如主文。
中    華    民    國  一○○  年    一    月   十三   日
                      最高法院民事第五庭
                          審判長法官  劉  福  聲  
                                法官  黃  義  豐  
                                法官  劉  靜  嫻  
                                法官  袁  靜  文  
                                法官  陳  國  禎  
本件正本證明與原本無異
                                      書  記  官  
中    華    民    國  一○○  年    一    月  二十五  日
                                                       s